【裁判字號】    99,勞上,60
【裁判日期】    991124
【裁判案由】    履行契約
【裁判全文】
臺灣高等法院民事判決                  99年度勞上字第60號
上  訴  人  程邦達
訴訟代理人  吳志勇律師
            蘇  芃律師
被  上訴人  財團法人航空器設計製造適航驗證中心
法定代理人  李萬里
訴訟代理人  陳文靜律師
            劉素吟律師
            劉志鵬律師
上  一  人
複  代理人  李貞儀律師
上列當事人間請求履行契約事件，上訴人對於中華民國99年5月7
日臺灣臺北地方法院99年度勞訴字第23號第一審判決提起上訴，
本院於99年11月10日言詞辯論終結，判決如下：
    主  文
上訴駁回。
第二審訴訟費用由上訴人負擔。
    事實及理由
一、被上訴人之法定代理人即清算人林信得於本院審理中變更為
    李萬里，有臺灣臺北地方法院民國99年10月12日北院木民竹
    95年度法字第138號函在卷可稽（見本院卷第128頁），茲據
    其具狀聲明承受訴訟，核無不合，先予敘明。
二、上訴人主張：上訴人係自87年10月16日起擔任被上訴人執行
    長乙職，嗣因被上訴人違法片面刪減薪酬而選擇與被上訴人
    協議退休，並提案請求被上訴人召開董事會討論，兩造因而
    於94年5 月19日被上訴人所召開之臨時董事會（下稱為系爭
    董事會）中合意上訴人退休，被上訴人並允諾給付上訴人退
    休金，僅因上訴人是否具有勞工身分、退休金撥款來源是否
    可自勞退專戶支應乙節尚有疑義，乃以94年5 月24日函知上
    訴人於94年5 月20日退休，退休金給付則俟「調整薪酬基準
    日」、「分段計算」及「委任經理人」等案核釋後即為辦理
    。其後，上開各案業已陸續經相關單位核釋完畢，被上訴人
    自應依法辦理給付上訴人退休金事宜，至於退休金數額則應
    比照被上訴人「人事作業管理要點」第40條之規定計算為新
    臺幣（下同）265萬8922元。然被上訴人迄未給付退休金，
    經上訴人以存證信函催告仍拒絕給付。上訴人自得依兩造間
    合意退休契約之法律關係，請求被上訴人給付上訴人退休金
    265萬8922元，及自98年8月6日起至清償日止，按週年利率5
    ％計算之利息，並願供擔保請准宣告假執行。（原審判決上
    訴人敗訴）。上訴聲明：(一)原判決廢棄。(二)上開廢棄部分，
    被上訴人應給付上訴人265萬8922元，及自98年8月6日起至
    清償日止，按週年利率5％計算之利息。(三)上訴人願供擔保
    請准宣告假執行。
三、被上訴人則以：上訴人前曾起訴請求被上訴人給付退休金26
    5萬8922元，業經最高法院97年度台上字第731號判決上訴人
    敗訴確定，上訴人提起再審之訴，亦經本院97年度勞再字第
    4號及最高法院98年度台再字第20號判決駁回（下稱為前案
    訴訟）。而上訴人於前案訴訟即已主張依合意退休之法律關
    係請求給付退休金，與本件顯為同一事件，上訴人提起本訴
    ，已違反一事不再理原則。且縱認本件與前案訴訟並非同一
    事件，亦因前案訴訟已就被上訴人有無同意給付退休金之爭
    點進行充分攻防審理，並認定兩造間並無給付退休金之合意
    ，則本件應有爭點效之適用，上訴人就此自不得再為相反之
    主張。再者，被上訴人係因上訴人申請退休，始召開系爭董
    事會，並決議同意上訴人申請退休，退休生效日為94年5月
    20日。會議中並未同意給付上訴人退休金，而係決議待台北
    市政府勞工局判斷上訴人是否屬勞工後再依規定辦理，亦即
    如上訴人具有勞工身分，始得依法發給退休金。上訴人既未
    舉證證明兩造間有給付退休金之合意，亦未證明兩造就退休
    金金額及計算標準有何協議，所為請求自屬無據等語，資為
    抗辯。答辯聲明：(一)上訴駁回。(二)如受不利之判決，願供擔
    保請准宣告免為假執行。
四、按訴訟法上所謂一事不再理之原則，乃指同一事件已有確定
    之終局判決者而言。其所謂同一事件，必同一當事人就同一
    法律關係而為同一之請求，或就同一訴訟標的求為相反之判
    決，或求為與前訴可以代用之判決（最高法院19年上字第27
    8號判例、82年度台上字第1612號裁判意旨參照）。經查，
    上訴人於前案訴訟起訴時，係主張依被上訴人「人事作業管
    理要點」及勞動基準法之規定請求被上訴人給付退休金乙節
    ，已載明於上訴人於該事件所提出之民事起訴狀明確（見前
    案訴訟即臺灣臺北地方法院95年度北勞調字第125號卷第3頁
    、第4頁）。且兩造於前案訴訟中，係就上訴人是否有勞工
    身分、是否為委任經理人、有無被上訴人「人事作業管理要
    點」及勞動基準法給付退休金規定之適用各節互為舉證並行
    攻擊防禦；歷審判決亦以上訴人上開請求權基礎有無理由為
    認定及判決。至於前案訴訟於上訴二審後，兩造雖曾舉系爭
    董事會之會議決議即「同意申請退休」之內容為主張，惟查
    ，上訴人並未變更、追加該決議或基於該決議所為退休金給
    付之合意為請求權基礎，而僅將「同意申請退休」之決議內
    容，執為上訴人是否符合被上訴人「人事作業管理要點」所
    規範「自請退休」、「強制退休」等退休金給付要件之攻擊
    防禦方法各節，已經本院調取前案訴訟卷證查閱明確。是依
    前揭說明，前案訴訟與本件被上訴人基於兩造間給付退休金
    合意為訴訟標的之請求，顯非屬同一事件。被上訴人抗辯：
    上訴人起訴違反一事不再理原則云云，洵屬無據。
五、次按，認定事實應憑證據，法院採為判決基礎之資料，應提
    示兩造為適當完全之辯論後，始得本於調查證據之結果加以
    斟酌，以判斷事實之真偽，此觀民事訴訟法第222條第1項之
    規定自明。又基於公平理念之訴訟上誠信原則而產生之爭點
    效理論，須判決理由之判斷具備「於同一當事人間」、「非
    顯然違背法令」、「當事人未提出新訴訟資料足以推翻原判
    斷」、「該重要爭點，在前訴訟程序已列為足以影響判決結
    果之主要爭點，並經兩造各為充分之舉證及攻防，使當事人
    為適當完全之辯論，由法院為實質之審理判斷」及「兩造所
    受之程序保障非顯有差異」者，始足當之。經查，前案訴訟
    即本院96年度勞上字第11號判決理由中固有「顯見上訴人之
    董事會僅係同意被上訴人自請退休，至於是否應給付退休金
    部分，則須視被上訴人是否有勞工身分而定，並未明確同意
    給付退休金」等語，有該判決書乙份附於該案卷內可稽（見
    本院96年度勞上字第11號卷第167頁背面）。然兩造於前案
    訴訟僅就上訴人經系爭董事會決議「同意申請退休」，是否
    已符合被上訴人「人事作業管理要點」所規範退休金給付要
    件乙節為攻防，既如前述；顯然對該會議中是否另達成被上
    訴人應給付上訴人退休金之合意、兩造間是否因此成立退休
    金給付契約之爭點，並未為充分之攻防主張及適當完全之辯
    論。則被上訴人認本件應有爭點效之適用，而主張上訴人就
    該爭點不得與前案認定相反之主張，本件亦不得為相異之認
    定云云，亦難憑採。
六、再查，上訴人係自87年10月16日起擔任被上訴人之執行長乙
    職，嗣提案申請退休，經被上訴人於94年5月19日召開系爭
    董事會討論，並作出同意上訴人退休，且自94年5月20日生
    效之決議乙節，已為兩造所不爭執（見原審即臺灣臺北地方
    法院98年度審勞訴字第210號卷第144頁、第145頁），且有
    系爭董事會會議記錄影本乙份附卷可稽（見本院卷第97頁、
    第98頁），應與事實相符。然上訴人主張：兩造已於系爭會
    議中合意由被上訴人給付上訴人退休金云云，則為被上訴人
    否認。且查，由上訴人向被上訴人提出於系爭董事會討論「
    本中心執行長程邦達申請退休案，提請審議」之提案中雖有
    ：「說明：..四職程邦達為退休軍人..故申請於本（94）年
    5月1日為職之退休生效日」、「..執行長似可依類為委任經
    理人..。至於經理人之退休條件與依據，可依公司自訂之退
    休辦法或由經理人與公司自行約定。」、「依此若屬委任經
    理，請另籌備所需退休金」、「..執行長亦屬本中心各類人
    員，在薪資表中列為技術類工作人員，..為確認起見已去函
    台北市勞工局請其確認，見附件。若確認為兼屬勞工性質，
    其退休金則可由本中心提撥之勞工退休準備金專戶申請支應
    」；「審議：..。二請同意執行長為兼屬勞工之性質，退休
    金由勞工退休準備金專戶申請支應。勞工局若認定為委任經
    理人，再另請中心另編列預算，以維護執行長權益」等語之
    內容（見原審即臺灣臺北地方法院98年度審勞訴字第210號
    卷第112頁、第113頁）以觀，固可認上訴人於提案由被上訴
    人召開系爭董事會審議時，除申請退休外，亦包括給付退休
    金之請求。惟系爭董事會針對該提案所成之決議為：「1.同
    意執行長程邦達退休申請案，自本（94）年5月20日為生效
    日。2.有關執行長程邦達是否兼屬勞工之性質，適航驗證中
    心依臺北市政府勞工局認定為準則，另有關退休金部分請依
    規定辦理」等語（見本院卷第98頁）。於會後送交上訴人之
    函文則稱：「..退休金俟『調整薪酬基準日』與『分段計算
    』及『委任經理人』案，奉釋後立即辦理」等語，亦有被上
    訴人94年5月24日適航人（94）字第099號函在卷為憑（見原
    審即臺灣臺北地方法院98年度審勞訴字第210號卷第26頁）
    。核該決議及函文內容並無被上訴人同意給付上訴人退休金
    之明文，更無給付退休金及退休金計算據準之記載。且比對
    上訴人前述提案及被上訴人上開決議及函文內容，亦堪認系
    爭董事會針對上訴人是否為勞工身分或委任經理人，是否得
    依勞動基準法之規定請求給付退休金，或應另行籌措退休金
    各節，均有疑義，因而對於退休金是否給付、給付之依據及
    數額，並未作成決議，僅概括以「依規定辦理」回應，據此
    自難認兩造間已達成給付退休金之合意。況證人即親自參與
    系爭董事會之董事江建琴已到庭證稱：「..當時是非常的單
    純提案，就是當時的執行長要申請退休，依章程規定，執行
    長退休要提到董事會開會決定，..，因為依當時聘請他（即
    上訴人）的情況，在任聘上訴人時，他有附很多的學經歷，
    執行長的起薪很高，因為本身他是退休將領，學經歷也很專
    業，聘請他有專業經理人的考量，所以，應該沒有退休金的
    問題，這是某些董事的看法，..，會議中可能有董事提到退
    休金的問題，所以，在會議記錄附加說明退休金依規定辦理
    」、「（問：董事會裡面有沒有確認或決議要給上訴人退休
    金？）開會之前有與我的部門航政司相關人員詢問過是否要
    給退休金？因為有聽說而且也考量可能會有案外案，所以，
    有問過相關人員意見，他們都認為不應該給。..依當時發言
    的狀況，我認為大部分的意見是不要給退休金，..因為案子
    只是申請退休而已，所以就把附帶是否可以領退休金切割開
    來，當天董事會沒有決議要給退休金。..退休金要找法令及
    詢問相關單位的意見。當天沒有作決議要給付退休金」等語
    （見本院卷第115頁至第117頁）。更足認被上訴人於系爭董
    事會中就上訴人給付退休金之請求，確未作出任何決議，更
    無承諾給付之意思表示至明。從而，上訴人主張得依兩造於
    系爭董事會中給付退休金之合意訴請被上訴人給付退休金云
    云，自無足採取。
七、綜上，上訴人依合意給付退休金之法律關係，請求被上訴人
    給付上訴人265萬8922元，及自98年8月6日起至清償日止，
    按週年利率5％計算之利息，為無理由，不應准許；其假執
    行之聲請亦失所附麗，應併予駁回。原審為上訴人敗訴之判
    決，及駁回其假執行之聲請，並無不合。上訴意旨指摘原判
    決不當，求予廢棄改判，為無理由，應予駁回。
八、本件事證已臻明確，兩造其餘攻擊防禦及未經援用之證據，
    經審酌後核與判決結果不生影響，爰不一一論述，附此敘明
    。
九、據上論結，本件上訴為無理由，依民事訴訟法第449條第1項
    、第78條，判決如主文。
中    華    民    國    99    年    11    月    24    日
                    勞工法庭
                        審判長法  官     吳謀焰
                              法  官     許紋華
                              法  官     李瑜娟
正本係照原本作成。
如不服本判決，應於收受送達後20日內向本院提出上訴書狀，其
未表明上訴理由者，應於提出上訴後20日內向本院補提理由書狀
（均須按他造當事人之人數附繕本）上訴時應提出委任律師或具
有律師資格之人之委任狀；委任有律師資格者，另應附具律師資
格證書及釋明委任人與受任人有民事訴訟法第466條之1第1項但
書或第2項（詳附註）所定關係之釋明文書影本。如委任律師提
起上訴者，應一併繳納上訴審裁判費。
中    華    民    國    99    年    11    月    24    日
                              書記官     黃瑞芬
附註：
民事訴訟法第466條之1（第1項、第2項）：
對於第二審判決上訴，上訴人應委任律師為訴訟代理人。但上訴
人或其他法定代理人具有律師資格者，不在此限。
上訴人之配偶、三親等內之血親、二親等內之姻親，或上訴人為
法人、中央或地方機關時，其所屬專任人員具有律師資格並經法
院認為適當者，亦得為第三審訴訟代理人。

司法院資訊處製作；財團法人民間司法改革基金會備份。
